臺灣嘉義地方法院刑事判決　　　　　　　　　　　　九十三年度簡上字第一三四號
　　上　訴　人　臺灣嘉義地方法院檢察署檢察官
　　被　　　告　甲○○
右列上訴人因被告偽造文書案件，不服本院朴子簡易庭九十三年度朴簡字第五二號中
華民國九十三年五月十九日第一審判決（臺灣嘉義地方法院檢察署檢察官聲請簡易判
決處刑案號：九十二年度偵字第六六四九號），提起上訴，本院管轄之第二審合議庭
判決如左：
    主  文
原判決撤銷。
甲○○共同連續受禁止出國處分而出國，累犯，處有期徒刑陸月，如易科罰金，以參
佰元折算壹日。扣案變造之乙○○身分證壹張（含換貼之甲○○照片）沒收。
    事  實
一、甲○○前因違反農會法案件，經本院判處有期徒刑六月，臺灣高等法院臺南分院
    判決上訴駁回確定，於民國九十年四月十日易科罰金執行完畢。甲○○因涉嫌違
    反廢棄物清理法案件未結，於九十一年十一、十二月間潛逃至大陸地區（按甲○
    ○為居住臺灣地區設有戶籍之中華民國國民，自八十九年五月二十一日起入出國
    不需申請許可﹝《入出國及移民法》第五條第一項但書、《國民入出國許可辦法
    》第二條但書參照﹞，此部分無違該法「未經許可出國」規定之問題），嗣於九
    十二年一月三日遭臺灣嘉義地方法院檢察署以嘉檢博和字第○○一四○號函請內
    政部警政署入出境管理局限制其出國，經入出境管理局以書面敘明上開理由，於
    九十二年一月九日以（九二）境愛卿字第○九二○○一一二一○號書函通知甲○
    ○禁止其出國，並於同年月十日合法送達在案。嗣甲○○約於九十二年農曆新年
    初五或初六（按為九十二年二月五日或六日），搭乘不知名漁船由嘉義縣布袋鎮
    附近偷渡上岸返臺後，知其受有禁止出國（在國家統一前，係指出臺灣地區）之
    處分，為求能順利入出國境，擬以偽造身分證假冒身分，取道金馬小三通之方式
    達成，遂基於變造特種文書暨行使、使公務員登載不實事項於公文書及違犯禁止
    出國處分之概括犯意，先於九十二年二月間某日，在乙○○位在嘉義縣水上鄉三
    界埔二百五十號住處，向知情而有上開犯意聯絡之乙○○（經檢察官為緩起訴處
    分確定）商借得其身分證一張，甲○○稍後即在桃園地區將自己照片換貼在乙○
    ○身分證上加以變造完成，足生損害於戶政機關就個人身分資料管理之正確性。
    嗣甲○○將上開變造之身分證，郵寄與知情同具有上開犯意聯絡之林世約（另由
    檢察官簽分偵辦），再由林世約提供內容略為：姜鎰仁任職於南靖泰昌食品有限
    公司之不實在職證明書，連同偽造之姜鎰仁身分證正反面影本，委由不知情國華
    旅行社員工陳河彬代辦提出而行使，並填具「經金門馬祖進入大陸地區入出境證
    申請書」，以乙○○為福建臺商員工為由，向入出境管理局申請金馬入出境證，
    經該局實質審查後許可核發。此後，甲○○即執上開金馬入出境證及變造之乙○
    ○身分證供入出境管理局金門服務站人員查驗，先後於九十二年三月二十三日從
    金門出國境前往大陸地區、同年六月二十八日自高雄入國境返回臺灣地區；同年
    月八月六日從金門出國境前往大陸地區、同年十月一日自高雄入國境返回臺灣地
    區，連續使入出境管理局承辦公務員將入出境者乃乙○○此一不實事項，鍵入電
    腦登載於職務上所掌管之入出國境資訊資料庫內，足生損害入出境管理局對入出
    國境資料管理之正確性。迨九十二年十月三日上午一時十分許，由於警方在嘉義
    市○○路與垂楊路口處處理酒客鬧事糾紛而清查在場人員身分，甲○○因遭臺灣
    嘉義地方法院檢察署通緝，猶承前行使變造特種文書之概括犯意，執上開變造之
    身分證，對員警員誆稱其為乙○○而行使，然為警識破並循線查知上情，並扣得
    該甲○○與乙○○所有換貼照片之變造乙○○身分證一張。
二、案經嘉義市警察局移請臺灣嘉義地方法院檢察署檢察官偵查聲請簡易判決處刑。
    理  由
一、前揭事實，業據被告甲○○坦承不諱，核與關係人乙○○之供述相符，除有被告
    查無入出境資料、乙○○名義則查迭於前揭時地入出境之入出境查詢資料二紙可
    稽（分見本院上訴卷第二七頁、偵卷第五一頁）外，並有經金門馬祖進入大陸地
    區入出境證申請書影本與南靖泰昌食品有限公司出具之不實在職證明書影本各一
    紙，以及換貼被告照片之變造乙○○身分證一張扣案足憑（見偵卷第八○頁至第
    八一頁）。再者，被告因涉嫌違反廢棄物清理法案件未結，遭臺灣嘉義地方法院
    檢察署函請入出境管理局限制其出國，由入出境管理局依入出國及移民法第六條
    第二項及該法施行細則第五條第二項規定，以書面敘明上開理由，於九十二年一
    月九日以（九二）境愛卿字第○九二○○一一二一○號書函通知被告禁止其出國
    ，並於同年月十日合法送達之事實，經該局九十三年六月二十九日境愛卿字第○
    九三一○八二○二一○號函覆明確，另檢送該禁止被告出國之書函稿暨送達證書
    附卷供參（見本院上訴審卷第四○頁及第四三頁至第四五頁）。本件事證明確，
    被告犯行要堪認定，應依法論科。
二、
 (一) 按關於非法入出國境之行為，《國家安全法》第六條第一項與《入出國及移民法
    》第五十四條均定有刑罰，且刑度相同。然揆諸立法在前之國家安全法，目的在
    於確保國家安全及維護社會安定，而後設之《入出國及移民法》，乃專為統籌入
    出國管理而為之規範，亦含有確保國家安全之意旨，可見後者乃前者之特別規範
    ；且參以《入出國及移民法》第五條第一項但書特設「居住臺灣地區設有戶籍國
    民，自本法施行一年後，入出國不需申請許可」之規定，顯然排除《國家安全法
    》第三條第一項「人民入出境，應向內政部警政署入出境管理局申請許可。未經
    許可者，不得入出境」規定之適用，益徵其情。故關於非法入出國境之行為，依
    法律競合關係原則，應適用屬特別法之《入出國及移民法》，合先敘明。
 (二) 核被告經入出境管理局禁止出國，為達非法出國之目的，將乙○○身分證換貼自
    己照片，並執以申請金馬入出境證、入出國境受查驗及遭警方清查時掩飾身分之
    用，且故意使入出境管理局承辦公務員登載入出境者乃乙○○此一不實事項，係
    犯《刑法》第二百十六條、第二百十二條之行使變造特種文書罪、第二百十四條
    之使公務員登載不實公文書罪，以及《入出國及移民法》第五十四條後段之受禁
    止出國處分而出國罪。被告與乙○○、林世約，就上開犯行有犯意聯絡及行為分
    擔，應就全部行為同負責任，均為共同正犯；其利用不知情之國華旅行社員工陳
    河彬提出本件變造之乙○○身分證影本（與原本有同一之效用）代辦申請金馬入
    出境證，此部分行使變造特種文書犯行，為間接正犯。被告變造特種文書後復持
    以行使，變造之低度行為為行使之高度行為所吸收，不另論罪。被告迭次行使變
    造特種文書、使公務員登載不實公文書、受禁止出國處分而出國之犯行，均時間
    緊接，而犯罪構成要件相同，顯均係基於概括犯意反覆為之，俱為連續犯，均應
    以一罪論，並加重其刑。被告所犯上開行使偽造特種文書罪、使公務員登載不實
    公文書、受禁止出國處分而出國罪，三者間有方法結果之牽連關係，應依牽連犯
    規定，從一重以受禁止出國處分而出國罪論處。又被告前因違反農會法案件，經
    本院判處有期徒刑六月，臺灣高等法院臺南分院判決上訴駁回確定，於九十年四
    月十日易科罰金執行完畢，所受宣告之刑，以已執行論，有臺灣嘉義地方法院檢
    察署刑案資料查註紀錄表及臺灣高等法院被告全國前案紀錄表可佐，其於五年內
    再犯本件有期徒刑以上之罪，為累犯，應依刑法第四十七條加重其刑，併上開連
    續犯加重部分，依法遞加之。
 (三) 聲請簡易判決處刑意旨，就被告非法入出國境之行為，以其明知入出國境應先經
    許可，於未經許可之情況下入出國境，認係犯《國家安全法》第六條第一項之罪
    ，忽略《國家安全法》之於《入出國及移民法》乃居普通法之地位，已有未洽。
    再者，亦疏未慮及依《入出國及移民法》第五條第一項但書「國民入出國，應向
    主管機關申請許可；未經許可者，不得入出國。但居住臺灣地區設有戶籍國民，
    自本法施行一年後，入出國不需申請許可。」；《國民入出國許可辦法》第二條
    但書「國民入出國，應向內政部入出國及移民署申請許可。但依本法第五條第一
    項但書規定，居住臺灣地區設有戶籍國民，自八十九年五月二十一日起入出國不
    需申請許可。」等相關規定，漏未斟酌本件被告非法出國境之犯罪事實，應為入
    出境管理局依法已以書面敘明理由，而為禁止被告出國之處分，詎被告猶故意違
    反而出國之情節。凡此，聲請簡易判決處刑意旨顯有誤會，惟無礙被告非法出國
    此事實之同一性，本院仍應予審判，並變更起訴法條。
三、原審認定被告犯行明確，而予論罪科刑，固非無見，惟查：(1)被告非法入出國境
    之行為，《入出國及移民法》乃《國家安全法》之特別法，原審適用《國家安全
    法》第六條第一項加以論處，且漏未調查斟酌被告所犯應係入出國及移民法第五
    十四條後段之受禁止出國處分而出國罪，容有未洽。(2)本件扣案變造之乙○○身
    分證一張，包括其上換貼之被告照片，分別為共犯乙○○與被告所有，其變造後
    之整體，為供被告犯罪所用之物，應一併予以沒收（詳下述），原審判決僅沒收
    被告所換貼之自身照片一張，非無微瑕。檢察官上訴意旨指摘原審判決依國家安
    全法論罪科刑，係屬適用法律違誤，為有理由，且原審判決既復有前揭其他未臻
    妥適之處，自應由本院撤銷改判。爰審酌被告素行不端，無視所涉刑案未結遭禁
    止出國處分，猶變造身分證行使，掩飾真實身分，迭次入出國境，目無法紀，姑
    念其坦認罪行等一切情狀，量處如主文第二項所示之刑，並諭知易科罰金之折算
    標準。
四、本件扣案之乙○○身分證原為真正，且為共犯乙○○所有，其上所換貼之照片則
    為被告所有，被告換貼自身照片而成變造身分證一張，該含照片在內之身分證整
    體，乃供被告犯罪所用之物，依共犯各負全部責任之意旨，該扣案變造之含換貼
    被告照片之乙○○身分證一張，應依刑法第三十八條第一項第二款規定沒收。
五、按「臺灣地區人民有下列情形之一者，得向內政部警政署入出境管理局在金門、
    馬祖所設服務站申請許可核發入出境證，經查驗後由金門、馬祖進入大陸地區：
    一、在金門、馬祖設有戶籍六個月以上者。二、經經濟部許可在大陸地區福建投
    資之事業，其負責人與所聘僱員工，及其配偶、直系血親。」、「前項人民有入
    出國及移民法第六條第一項各款情形者﹝本件所指涉者，乃第三款『經司法機關
    通知限制出國』﹞，不予前項之許可；已許可者，得撤銷或廢止其許可。前項第
    一款人民戶籍遷出金門、馬祖者，廢止其許可。」，依《離島建設條例》第十八
    條及《臺灣地區與大陸地區人民關係條例》第九十五條之一第二項規定授權所訂
    定之被告行為當時有效施行之《修正前試辦金門馬祖與大陸地區通航實施辦法》
    第十條第一項及第二項定有明文（按修正後該辦法亦沿襲之，僅區分臺灣地區人
    民是否在金門、馬祖設有戶籍六個月以上，得向入出境管理局在金門、馬祖所設
    服務站『申請許可核發入出境證』、或『申請許可於護照加蓋章戳』，持憑經查
    驗後由金門、馬祖入出大陸地區之差異而已）。從而，本件被告雖持不實資料申
    請金馬入出境證，然主管機關入出境管理局就此申請許可與否，本諸上開法規，
    既本有包括形式與實質審查之權責與義務，當即不成立使公務員登載不實罪，附
    此敘明。
據上論斷，應依刑事訴訟法第四百五十五條之一第一項、第三項、第三百六十四條、
第三百六十九條第一項前段、第二百九十九條第一項前段、第三百條，入出國及移民
法第五十四條後段，刑法第十一條前段、第二十八條、第五十六條、第二百十六條、
第二百十二條、第二百十四條、第四十七條、第五十五條、第四十一條第一項、第三
十八條第一項第二款，罰金罰鍰提高標準條例第一條前段、第二條，判決如主文。
本案經檢察官陳鈴香到庭執行職務。
中      華      民      國      九十三    年     十二    月     三十    日
                              臺灣嘉義地方法院刑事第四庭
                                審判長法  官  劉  瓊  雯
                                      法  官  康  存  真
                                      法  官  蔡  憲  德
右正本證明與原本無異。
本件不得上訴。
中      華      民      國      九十三    年     十二    月     三十    日
                                      書記官  林  秀  敏
附錄本案論罪科刑法條
【刑法】
第  212 條  偽造、變造護照、旅券、免許證、特許證及關於品行、能力服務或其他
            相類之證書、介紹書，足以生損害於公眾或他人者，處一年以下有期徒
            刑、拘役或三百元以下罰金。
第  214 條  明知為不實之事項，而使公務員登載於職務上所掌之公文書，足以生損
            害於公眾或他人者，處三年以下有期徒刑、拘役或五百元以下罰金。
第  216 條  行使第二百十條至第二百十五條之文書者，依偽造、變造文書或登載不
            實事項或使登載不實事項之規定處斷。
【入出國及移民法】
第  54  條  未經許可入出國或受禁止出國處分而出國者，處三年以下有期徒刑、拘
            役或科或併科新台幣九萬元以下罰金。
